臺灣高等法院臺中分院民事判決　九十年度重上字第九號
　　上　訴　人　諧成塑膠廠股份有限公司
　　法定代理人　宋亞安
　　訴訟代理人　常照倫律師
　　複代理　人　何玉偵
　　訴訟代理人　張豐守律師
　　複代理　人　張淑琪律師
　　被上訴　人　華僑商業銀行股份有限公司民權分公司
　　法定代理人　張朝峰
　　訴訟代理人　蕭顯榮律師
右當事人間請求返還寄託物事件，上訴人對於中華民國八十九年十一月八日台灣台中
地方法院八十九年度重訴字第七七六號第一審判決提起上訴，本院判決如左：
    主    文
上訴駁回。
第二審訴訟費用由上訴人負擔。
    事實及理由
一、本件被上訴人之法定代理人於民國（下同）九十年四月二日由廖大周變更為王玟
    容，復於九十年十一月十三日變更為張朝峰，業據被上訴人提出華僑商業銀行通
    知影本、經濟部公司執照影本各一份為證，分別由王玟容、張朝峰依次聲明承受
    訴訟，經核均要無不合，合先敘明。
二、按訴之變更或追加，非經他造同意，不得為之，但擴張或縮減應受判決事項之聲
    明者者，不在此限，民事訴訟法第四百四十六條第一項、第二百五十五條第一項
    第三款定有明文。次按，當事人在上訴期間內提出之上訴狀，僅載明對於第一審
    判決一部聲明不服，而在言詞辯終結前，復對於其他部分一併聲明不服者，應認
    其上訴聲明之範圍已擴張，最高法院三十年抗字第六十六號著有判例可資參照。
    當事人在言詞辯論終結前，復捨棄其擴張之上訴聲明，聲明上訴範圍引用其之前
    提出之上訴狀記載，亦非法所不許，法院應就當事人聲明之上訴範圍而為裁判。
    經查，本件上訴人於八十九年十二月十二日提起上訴及九十年二月十六日提出之
    上訴理由狀，聲明：（一）原判決關於駁回上訴人之訴，於超過新台幣（下同）
    一百九十一萬七千零三十二元（即美金五萬九千元）部分廢棄。（二）右廢棄部
    分，被上訴人應給付上訴人一千六百二十五萬九千七百七十七元，及自原判決附
    表所示之利息起算日起至清償日止，按年息百分之五計算之利息。（三）願供擔
    保請准宣告假執行；上訴人於九十年八月十六日所提之上訴理由狀，擴張其上訴
    聲明為：（一）原判決廢棄。（二）被上訴人應給付上訴人新台幣一千五百二十
    二萬零三十元、美金九萬一千元，及如本書狀附表所示之利息。（三）願供擔保
    請准宣告假執行。上訴人於九十年八月十六日所提之上訴理由狀就聲明原判決全
    部廢棄部分，為上訴聲明之擴張，參諸前揭判例要旨，並無不合。上訴人於本院
    九十年十一月十九日行準備程序時，復捨棄其九十年八月十六日擴張之上訴聲明
    （見本院卷第一九九頁），於九十一年二月五日聲明上訴範圍引用其九十年二月
    十六日提出之上訴理由狀，應認上訴人捨棄其擴張之上訴聲明。參諸首開說明，
    亦無不合，本院應依上訴人之聲明，就上訴人於九十年二月十六日提出之上訴理
    由狀中之聲明範圍為裁判，合先敘明。
三、本件上訴人起訴主張：上訴人於被上訴人銀行開立活期存款六二一—五帳戶，外
    匯活期存款三七三—二○帳戶，詎上訴人之會計朱瓊霞分別於原判決附表所示之
    日期，持其所保管之存摺及偽造之印章向被上訴人詐領各該帳戶內之存款。被上
    訴人係專業金融機構，對於客戶存款之保管，自應善盡職責，朱瓊霞使用偽刻之
    印章取款，被上訴人職員只要稍加查證即能發現偽造，且上訴人從未提領大額現
    金，訴外人朱瓊霞取款情形，顯逾兩造交易常情，被上訴人僅需向上訴人查詢確
    認，即能發現弊端，但取款憑條上之受理櫃員與驗印均係同一人，顯然被上訴人
    行員有怠於職務情事，是被上訴人縱已將原判決附表所示之款項交付予訴外人朱
    瓊霞，對於上訴人仍不生清償之效力，爰依民法第五百九十八條、第五百九十九
    條之規定，請求返還寄託物遭訴外人朱瓊霞盜領之存款一千八百十七萬六千八百
    零八元等語，並聲明：（一）原判決關於駁回上訴人之訴，於超過一百九十一萬
    七千零三十二元部分廢棄。（二）右廢棄部分，被上訴人應給付上訴人一千六百
    二十五萬九千七百七十七元，及自原判決附表所示之利息起算日起至清償日止，
    按年息百分之五計算之利息。（三）願供擔保請准宣告假執行。（原審認定原判
    決附表二編號一至七號部分之款項，係訴外人朱瓊霞持上訴人之真正存摺，並以
    蓋有上訴人真正印章之取款憑條向被上訴人提取存款，被上訴人係善意向債權之
    準占有人清償，對上訴人發生清償之效力，駁回上訴人此部份之請求，上訴人對
    於此部份判決未據其聲明不服）。
四、被上訴人則以：原判決附表二編號一至七號外匯活期存款七筆計一百九十一萬七
　　千零三十二元（即美金五萬九千元）部分，係上訴人之會計朱瓊霞持其保管之上
　　訴人存摺及真正之印章，向被上訴人領取帳戶內之存款，則被上訴人係對債權之
　　準占有人為清償，自對上訴人發生清償之效力。其餘如原判決附表一所示之活期
　　存款三十四筆及附表二編號八至十一號外匯活期存款四筆合計一千六百二十五萬
　　九千七百七十七元部分，訴外人朱瓊霞用以領款之印鑑雖經鑑定與真正印鑑不符
　　，惟非肉眼所能辨識，被上訴人行員亦無與朱瓊霞有勾串情事，且各該存款既因
　　寄託予被上訴人，所有權已歸屬被上訴人，訴外人朱瓊霞為上訴人僱用之會計，
　　經管上訴人財務、會計事務，其竟持其職務上所保管之存摺，盜刻上訴人之印章
　　，冒領前開活期存款三十四筆及外匯活期存款四筆款項屬實，顯因執行職務不法
　　侵害被上訴人之權利，依民法第一百八十八條第一項及第二百二十四條之規定，
　　上訴人自應與朱瓊霞負連帶賠償責任，或與自己之故意過失負同一責任。故被上
　　訴人以其對上訴人損害賠償之債權與被上訴人所負返還寄託物債務主張抵銷，則
　　兩造間債之關係因此消滅，上訴人之請求即無理由等語資為抗辯，並聲明：上訴
　　駁回。
五、經查，上訴人主張：其於被上訴人銀行開立活期存款六二一—五帳戶，外匯活期
    存款三七三—二○帳戶，上訴人之會計朱瓊霞分別於原判決附表所示之日期，持
    其所保管之上訴人存摺向被上訴人詐領各該帳戶內如原判決附表所示款項等情，
    業據上訴人提出取款憑條影本四十五張為證，並為被上訴人所不爭執。而訴外人
　　朱瓊霞持上訴人之真正存摺，分別於原判決附表一、二所示之日期向被上訴人領
　　取款項，其中原判決附表一所示之活期存款三十四筆及原判決附表二編號八至十
　　一號所示之外匯活期存款四筆之取款憑條上之「諧成塑膠廠股份有限公司」、「
　　宋亞安」、「陳輝泰」印文，均係訴外人朱瓊霞以偽造之印章所蓋，另原判決附
　　表二編號一至七號所示七筆外匯活期存款取款憑條上之印文，係屬上訴人真正印
　　鑑蓋用等情，已經內政部警政署刑事警察局鑑驗屬實，有該局八十九年六月十四
　　日刑鑑字第七一七七五號函一件附於臺灣臺中地方法院檢察署八十九年度偵字第
　　一三六九六號偵查卷內可憑，是此部分之事實堪以認定。
六、按乙種活期存款戶（即銀行法第七條及第九條規定之活期存款及儲蓄存款），存
    款戶與金融機關之間係發生消費寄託關係。如存款為第三人憑真正存摺偽造印章
    所冒領，則受害者乃為金融機關而非存款戶。經查，原判決附表一所示之活期存
    款三十四筆及原判決附表二編號八至十一號所示之外匯活期存款四筆之取款憑條
    上之印文，均係訴外人朱瓊霞以偽刻印章蓋用，已如前述，是訴外人朱瓊霞所持
    存摺雖屬真正，但取款憑條上之印文既屬偽造，縱該偽造之印文為肉眼所不能分
    辨，被上訴人因此如數付款，亦不能對上訴人主張已生清償之效力，是上訴人非
    不得依民法第五百九十八條、五百九十九條之規定，向被上訴人請求返還寄託物
    。然查，被上訴人辯稱：訴外人朱瓊霞係上訴人之受僱人，朱瓊霞因執行職務不
    法侵害被上訴人權利，上訴人自應對被上訴人與朱瓊霞連帶負損害賠償責任，被
    上訴人就此損害賠償債權與前開寄託物返還債務主張抵銷等語，是本件應審究被
    上訴人上開抵銷主張是否有據，以決定上訴人本件返還寄託物之請求，是否應予
    准許。
（一）按受僱人因執行職務，不法侵害他人之權利者，由僱用人與行為人連帶負損害
      賠償責任，民法第一百八十八條第一項定有明文。本件訴外人朱瓊霞持其保管
      之被上訴人真正存摺，以偽刻之印章、盜蓋印文向被上訴人冒領上開三十八筆
      存款，顯係故意以背於善良風俗之方法加損害於被上訴人，依民法第一百八十
      四條第一項後段之規定，朱瓊霞對於被上訴人所受之損害，自應負賠償責任至
      明。
（二）按民法第一百八十八條第一項所謂受僱人因執行職務不法侵害他人之權利，不
      僅指受僱人因執行其所受命令，或委託之職務自體，或執行該職務所必要之行
      為，而不法侵害他人之權利而言，即受僱人之行為，在客觀上足認為與其執行
      職務有關，就令其未自己利益所為亦應包括在內，最高法院四十二年台上字第
      一二二四號著有判例，可資參照。僱用人責任之依據，在於使役他人，享受利
      益，僱用人在經濟上並具有較佳負擔能力，並得藉商品或勞物之價格或保險、
      人事保證之手段以分散其損失。故凡一切與受僱人執行職務通常且合理相關聯
      之事項，為僱用人可得預見，並事先可加以防範、計算損失者，均屬執行職務
      範圍。上訴人對於被上訴人前開抵銷之主張辯稱：上訴人公司現金之保管及往
      來，均由出納人員連美惠負責，朱瓊霞所擔任之會計職務，僅負責保管帳冊憑
      證及記帳事務，從未經手領款或現金收付；又上訴人與被上訴人間之往來，向
      來均係由上訴人之負責人、財務經理賴惠美或出納連美惠先以電話告知被上訴
      人欲領款金額，再由被上訴人派員將款項送至上訴人公司由出納連美惠收受，
      上訴人公司再交付取款憑條，前往銀行領款並非朱瓊霞執行職務之行為，並舉
      證人賴惠美及連美惠之證詞為憑。查證人賴惠美於本院審理時固證稱：「會計
      人員從來沒有保管或接觸過公司的大小章及現金」等語；證人連美惠證稱：「
      會計朱小姐是作資產負債及支出明細、公司雜項支出、損益表等表格製作，她
      沒有負責款項的提領等語。然查，訴外人朱瓊霞係上訴人僱用之會計，為上訴
      人之受僱人，而上開存摺及會計傳票均由朱瓊霞保管等情，為上訴人所自承（
      見本院卷第二百零三頁），並據證人即上訴人公司之財務經理賴惠美證述屬實
      。且朱瓊霞所盜領如原判決附表二編號一至七號所示之七筆美金活期存款，所
      持取款憑條上蓋用之印文均屬真正，足證訴外人朱瓊霞自八十八年四月二十六
      日起至同年六月二十八日期間，曾經持有真正印鑑，上訴人辯稱：「朱女無持
      有印鑑之情」已非無疑。縱如上訴人所辯訴外人朱瓊霞確未持有印鑑，而係利
      用持有取款憑條辦理匯款之機會，逕行提領現金等語，而上訴人於八十八年十
      二月十日確曾委由朱瓊霞，自上訴人公司上開活期存款第六二一五號帳戶中匯
      款一百七十萬元，至上訴人設於台中市第六信用合作社十甲分社之帳戶內，有
      存款取款憑條及匯款委託書影本各一份附卷可稽（見原審卷第七十頁），並據
      證人即上訴人公司之出納連美惠證稱：該取款條上字跡確為朱瓊華之筆跡，而
      第一筆款項有匯進公司裡等語明確（見本院卷第七十三頁），亦足認持有蓋有
      真正印文之取款憑條辦理匯款，係屬朱瓊華執行職務之行為。按朱瓊霞既係上
      訴人公司之會計，經管會計、帳務並負有保管上訴人公司存摺及辦理銀行匯款
      之職責，與存款之管控、核對有合理且相當之關連，故其持有公司真正存摺、
      取款憑條領取公司帳戶內之存款，客觀上已難認與其執行職務無關。復參以附
      卷之取款憑條所示，如欲領取上訴人帳戶內存款，需同時蓋用上訴人公司、負
      責人宋亞安及副總經理陳輝泰等三人之印鑑章，是訴外人朱瓊霞縱未授命保管
      上開三枚印鑑章，惟其利用經管會計辦理匯款職務之便，以蓋用真正印鑑取款
      憑條上之印文偽刻印章，再以偽刻之印章持真正之存摺向被上訴人詐領存款，
      參諸首開說明，自屬因執行職務所為之侵權行為。上訴人辯稱：朱瓊霞自行偽
      刻上訴人印章而由其夫前往被上訴人銀行盜領存款之行為，係受僱人不法之犯
      罪行為，非屬執行職務行為云云，自不足採。
（三）上訴人另辯稱：本件出面前往被上訴人銀行盜領上訴人系爭存款者，有時係朱
      瓊霞之夫高芳園，並非朱瓊霞；而高芳園並非上訴人之受僱人，被上訴人自無
      主張依民法第一百八十八條規定由上訴人與盜領者負連帶損害賠償責任之餘地
      云云。然查，朱瓊霞係上訴人公司之會計，負有保管上訴人公司存摺之職責，
      為經管上訴人公司會計、帳務之承辦人，已如前述。且查，上訴人公司欲領取
      現金時，係由會計通知銀行行員領款等情，業據證人賴惠美證述明確（見本院
      卷第七十二頁），而朱瓊霞盜領上開存款之情節，據朱瓊霞於警訊時供稱：「
      我先填妥提領單，然後再蓋上我私自偷刻的三個章（公司大印及二個小印），
      然後向華僑銀行民權分行提領我所填寫的面額。如果沒有本人去，而由我丈夫
      高芳園去領錢時，則我會先打電話到華僑銀行民權分行告訴該行的行員說：我
      沒有空去領錢，待會由公司的司機（即高芳園）去提領，然後我丈夫高芳園則
      拿著我可先蓋好的提領單到華僑銀行領錢」等語（台灣台中地方法院檢察署八
      十九年度偵字第一三六九六號偵查卷宗八十九年二月十一日偵訊筆錄）。證人
      即被上訴人職員柯淑珠亦證稱：本案提領部分是由我處理，當時是由上訴人的
      會計朱瓊華或司機來提領的，不管是她（指朱瓊霞）或是司機來領，她會事先
      打電話給我們告知提領的金額及說是要由誰來領取，諧成公司與我們銀行之間
      事務都是會計負責聯絡的等語（見本院卷第一四四頁）。是朱瓊霞本於上訴人
      公司承辦會計事務人地位，事先以電話通知被上訴人，而委由冒充上訴人司機
      之高芳園出面，持其負責保管之上訴人真正存摺及偽刻之印章，向被上訴人盜
      領存款，自仍屬因執行職務對被上訴人所為之侵權行為，上訴人對此自仍應付
      連帶賠償責任。
（四）上訴人另辯稱：上訴人於選任朱瓊霞擔任會計一職時，即已盡相當之注意查其
      是否適任以及操守是否曾有瑕疵，並經過試用期滿後始正式任用；另上訴人於
      有關公司財務之控管，亦採取十分嚴格之方式，雖將系爭銀行存摺交由會計保
      管以方便做帳，然對於憑以領款之印章，係設定應有三顆印章，非如一般公司
      戶僅有公司大小章二枚印章而已，且該三顆印章係分由賴惠美及陳輝泰二人保
      管，全未交由朱瓊霞經手；是上訴人公司對於會計之選任及監督，業已盡相當
      之注意云云。然查，朱瓊霞為上訴人僱用之會計，經管財務、會計事務，係極
      其重要之受僱人。上訴人選任其為會計及監督其職務之執行，理應盡相當之注
      意，竟漫不經心任令朱瓊霞自八十八年七月二十六日起至八十九年一月二十五
      日止，長達半年期間內，連續冒領存款三十四次，美金四次，金額高達一千六
      百二十五萬九千七百七十七元之鉅，猶未發覺。且查，由證人賴美惠證稱：會
      計朱瓊霞每個月月底都會作收支表，其收支表有各存摺結存額給我審核，我們
      並沒有將傳票與存摺一起核對，沒有將存摺與每筆支出來審核等語觀之。足見
      上訴人將鉅額存款之存摺及會計傳票交付朱瓊霞保管，卻未按月核對每筆支出
      傳票與存摺上之記載是否相符、朱瓊霞製作收支表所載之餘額是否正確，上訴
      人顯然未盡其監督之責至明。準此，上訴人對於被上訴人因朱瓊霞冒領此部分
      存款所受之損害，自應與朱瓊華負連帶賠償之責。
（五）上訴人另主張：被上訴人係專業金融機構，對於上訴人存款之保管，自應善盡
      保管之責，而本件係朱瓊霞持偽刻之印章蓋於取款憑條上，而由其夫高芳園前
      往銀行領款，顯與二造間往來向來均係被上訴人送款至上訴人處之慣例不同，
      被上訴人銀行之人員只要稍加查證或知會上訴人，並仔細核對取款條上之印文
      ，即可發現朱瓊霞之冒領犯行，惟被上訴人竟疏於注意，致上訴人存款遭朱瓊
      霞冒領，被上訴人自屬與有過失，則依據上揭民法第二百十七條之規定，自應
      免除或減輕被上訴人之賠償責任等語。被上訴人則以上訴人與有過失之主張係
      屬因故意或重大過失未於第一審提出，依民事訴訟法第四百四十七條第四款規
      定，應予駁回等語為辯。惟查，上訴人於原審即主張：訴外人朱瓊霞異常提款
      之情，被上訴人竟未予查證，亦未詳細核對印章，其過失至為灼然等語，難謂
      上訴人於原審未主張被上訴人對損害之發生與有過失；且與有過失之規定，亦
      得由法院依職權適用，無待當事人主張，自無民事訴訟法第四百四十七條第四
      款之適用。然查，被上訴人平日為服務客戶，固曾由行員親送小額現款予上訴
      人，然兩造間之消費寄託關係，並未約定上訴人不得自行持真正之存摺及印章
      至被上訴人銀行提領存款。被上訴人銀行之職員黃為展、許維明亦證稱：「對
      於諧成塑膠廠股份有限公司，我們原則上是在每星期一、五到該公司作外勤服
      務，基於服務客戶，關於小額現金我們有負責提領，小額現金是指幾萬元左右
      」、「若有提領小額現金的話，是事先打電話給我們，我們會先提領」、「固
      定時間是每星期一、五，若有需要的話，對造會打電話通知我們去服務」等語
      （見本院九十年十月八日準備程序筆錄）。足見縱係由被上訴人派行員至上訴
      人公司親送小額現款，亦係本於上訴人之要求為之。而朱瓊霞係上訴人公司之
      會計，負有保管上訴人公司存摺之職責，為經管上訴人公司會計、帳務之承辦
      人，兩造間關於領款事宜均由朱瓊霞負責聯絡，且朱瓊霞確曾於八十八年十二
      月十日，自上訴人公司上開活期存款第六二一五號帳戶中匯款一百七十萬元，
      至上訴人設於台中市第六信用合作社十甲分社之帳戶內，已如前述。是朱瓊霞
      事先以電話聯絡告知被上訴人欲領款之時間及金額，親自或派員前往領取，自
      無何異於兩造往來常情之可言。又原判決附表一所示之活期存款三十四筆，及
      原判決附表二編號八至十一號所示之外匯活期存款四筆之取款憑條上之「諧成
      塑膠廠股份有限公司」、「宋亞安」、「陳輝泰」印文，既均係訴外人朱瓊霞
      以藉其持有真正印文之機會，偽造印章所蓋。而朱瓊霞係上訴人之會計，有匯
      款、提款之職務，且執有上訴人真正存摺，常代表上訴人公司與被上訴人公司
      往來，其所偽刻印章盜蓋之印文又無法以肉眼辨認真偽，須經鑑定機關以重疊
      比對法放大比對始能辨識，被上訴人職員既無法以肉眼辨認印文之真偽，朱瓊
      霞又為持有上訴人真正存摺、負責聯絡領款事宜之人，是被上訴人就系爭存款
      遭朱瓊霞盜領，自難認有何過失可言。
（六）至於上訴人另辯稱：取款憑條上之受理櫃員及驗印均為同一人，被上訴人未落
      實驗印工作亦為存款遭朱瓊霞盜領之原因云云。然按，被害人之行為須予損害
      之發生或擴大以助力，而與損害之發生或擴大有相當因果關係者，始有過失相
      抵之適用。朱瓊霞係上訴人之會計執有上訴人真正存摺，其所偽刻印章盜蓋之
      印文無法以肉眼辨認真偽，須經鑑定機關以重疊比對法放大比對始能辨識，已
      如前述，是被上訴人縱由二人以上職員以肉眼辨識，亦難發現取款條上所蓋印
      文係偽造，故被上訴人未經二人以上驗印，與本件存款遭盜領之間難認有相當
      之因果關係，是上訴人此部份抗辯，亦無足取。
七、綜上所述，被上訴人主張：訴外人朱瓊霞係上訴人之受僱人，朱瓊霞因執行職務
    不法侵害被上訴人權利，上訴人應對被上訴人與朱瓊霞連帶負損害賠償責任，被
    上訴人就此損害賠償債權與前開寄託物返還債務主張抵銷，於法有據，則兩造相
    互間債之關係，既因被上訴人主張抵銷而消滅，從而上訴人依民法第五百九十八
    條、五百九十九條之規定，向被上訴人請求返還原判決附表所示之款項，及各自
    原判決附表所示利息起算日起至清償日止，按年息百分之五計算之利息，為無理
    由，不應准許。其假執行之聲請，亦因訴之駁回而失所附麗，應併予駁回。原審
    就上訴部分為上訴人敗訴之判決，及駁回該部分假執行之聲請，並無不合。上訴
    意旨指摘原判決不當，求予廢棄改判，為無理由，應予駁回。
八、本件事證已臻明確，兩造其餘攻擊、防禦方法，經核均與判決結果不生影響，爰
    不一一論述，附此敘明。
據上論結，本件上訴為無理由，依民事訴訟法第四百四十九條第一項、第七十八條，
判決如主文。
中　　　華　　　民　　　國　　九十一　　年　　　二　　　月　　二十六　　日
~B1民事第二庭審判長法　官　童有德
~B2　　　　　　　　法　官　蔡秉宸
~B3　　　　　　　　法　官　翁芳靜
右為正本係照原本作成。
如對本判決上訴，須於收受判決送達後二十日內向本院提出上訴書狀，其未表明上訴
理由者，應於提出上訴後二十日內向本院提出上訴理由書（須按他造人數附具繕本）
，並繳納送達用雙掛號郵票拾份（每份參拾肆元）。
上訴時應提出委任律師或具有律師資格之人之委任狀；委任有律師資格者，另應附具
律師及格證書及釋明委任人與受任人有民事訴訟法第四百六十六條之一第一項但書或
第二項（詳附註）所定關係之釋明文書影本。
~B 　 　　　　　　書記官　陳麗玉
中　　　華　　　民　　　國　　九十一　　年　　　二　　　月　　二十七　　日
附註：
民事訴訟法第四百六十六條之一（第一項、第二項）
對於第二審判決上訴，上訴人應委任律師為訴訟代理人。但上訴人或其法定代理人具
有律師資格者，不在此限。
上訴人之配偶、三親等內之血親、二親等內之姻親，或上訴人為法人、中央或地方機
關時，其所屬專任人員具有律師資格並經法院認為適當者，亦得為第三審訴訟代理人
。
                                                                        Ｂ
